【裁判字號】    98,消債抗,313
【裁判日期】    980814
【裁判案由】    聲請更生程序
【裁判全文】
臺灣高雄地方法院民事裁定           98年度消債抗字第313號
抗  告  人  甲○○
上列抗告人因聲請更生程序事件，對於中華民國98年5 月1 日本
院98年度審消債更字第309 號裁定提起抗告，本院裁定如下：
    主  文
抗告駁回。
抗告程序費用新台幣壹仟元由抗告人負擔。
    理  由
一、抗告意旨略以：抗告人積欠如附表所示債務合計新台幣（下
    同）2,490,000 元，前未曾依「中華民國銀行公會會員辦理
    消費金融案件無擔保債務協商機制」請求共同協商債務清償
    方案，惟於消費者債務清理條例施行後，曾以書面向最大債
    權金融機構保證責任嘉義市第三信用合作社（下稱嘉義三信
    ）請求共同協商而未成立。惟抗告人尚需扶養配偶乙○○、
    未成年兒子丙○○及母親丁○○○，並支付配偶名下不動產
    之貸款及配偶名下信用貸款，而有不能清償債務或不能清償
    之虞。詎原裁定以抗告人未依金融機構債務協商機制規定檢
    附正確資料申請，經嘉義三信以所提供之資料無法確認其真
    實性為由退件，視為自始未開始協商為由，逕予駁回聲請，
    顯有違誤，爰依法提起本件抗告，並聲明：原裁定廢棄，並
    准為更生之聲請。
二、按「為使負債務之消費者得依本條例所定程序清理其債務，
    以調整其與債權人及其他利害關係人之權利義務關係，保障
    債權人之公平受償，謀求消費者經濟生活之更生及社會經濟
    之健全發展，特制定本條例。」、「債務人不能清償債務或
    有不能清償之虞者，得依本條例所定更生或清算程序，清理
    其債務」，消費者債務清理條例第3 條定有明文，是消費者
    債務清理條例之立法，其中心思想乃認陷於經濟上困境之消
    費者若任其於惡性循環之債務窘境中自生自滅，其將衍生嚴
    重之社會問題，致難以維持安定之社會經濟秩序，故有予之
    分別情形依更生或清算之程序清理其債務之必要，藉以妥適
    調整其與各相關債權人等間之權利義務關係，以謀求消費者
    經濟生活之更生機會，從而健全社會經濟發展，惟私法上之
    債之關係，係以當事人間之信賴關係為基礎，為社會經濟組
    織之重要支柱，故當事人於以法律行為追求自己之利益之際
    ，亦應顧及對方之利益，並考量債權債務在社會上之作用，
    本於誠實及信用之原則，行使其債權及履行其債務，故債務
    人之消費者欲以上開條例為其所負義務之調整者，自應本於
    誠信原則之本旨，僅在其不能清償債務或有不能清償之虞而
    使其陷於經濟上之困境時始得准許之，以避免其藉此善意之
    立法而惡意圖謀減免債務，致使社會陷於道德之危險，並因
    此使信用緊縮而造成社會經濟之動盪。
三、經查：
  (一)抗告人於消費者債務清理條例施行後，曾以書面向最大債權
    金融機構嘉義三信請求共同協商，經嘉義三信以抗告人所提
    供之資料無法確認其真實性為由退件，此有嘉義三信97年12
    月11日前置協商退件函（原審卷第9 頁）附卷可稽；嗣經本
    院函詢嘉義三信，有關抗告人前置協商之經過，及上開前置
    協商退件函所載「所提供之資料無法確認其真實性」係指何
    資料等問題（本院卷第11頁），經嘉義三信函覆稱：債務人
    於97年9 月份寄件申請前置協商，陳報人依債務人收入、支
    出（經刪減）評估後給予債務人60期、利率5 ﹪、每期月繳
    18,940元（債務人月收入54,196元，總債務1,001,761 元）
    ，然債務人稱月繳18,000元超出負擔拒絕接受，陳報人以為
    債務人拒絕接受足以負擔之還款方案故而給予退件；又債務
    人所提供之協商資料中，每月須支出會錢20,000元，但其提
    供之會單，會首為債務人母親，且會員名額為34名，但債務
    人卻是第35名會員，故陳報人以為其真實性可議等語，此有
    嘉義三信98年8 月6 日民事陳報狀（本院卷第15頁）暨所附
    債務人辦理前置協商相關資料（含申請書、債權人清冊、財
    團法人金融聯合徵信中心當事人查詢個人資料回覆書、財產
    及收支狀況說明書、財政部高雄市國稅局財產歸屬資料清單
    、綜合所得稅各類所得資料清單、勞工保險被保險人投保資
    料表、戶籍謄本、互助會會單）附卷可稽。則依嘉義三信所
    陳報前揭資料，本件抗告人業已提出其向最大債權金融機構
    辦理前置協商申請所需相關文件，而嘉義三信僅認抗告人所
    提供之「互助會會單」無法確認其真實性，故認抗告人有此
    部分會費支出不實，是以嘉義三信雖以前置協商退件函退件
    ，然其本意應為抗告人拒絕接受足以負擔之還款方案致協商
    不成立，是足認抗告人於向本院聲請更生前，已向最大債權
    金融機構嘉義三信請求共同協商而未成立。
  (二)抗告人目前任職於裕民航運股份有限公司，每月平均收入為
    54,196元，業據抗告人具狀自承在卷（原審卷第7 頁），且
    有抗告人所提出之財產及收入狀況說明書在卷可稽（本院卷
    第24頁），堪認屬實。
  (三)抗告人雖主張尚需扶養母親丁○○○，每月支出5000元云云
    ，然按「受扶養權利者，以不能維持生活而無謀生能力者為
    限。前項無謀生能力之限制，於直系血親尊親屬，不適用之
    。」，民法第1117條定有明文，因同條第二項僅規定，前項
    無謀生能力之限制，於直系血親尊親屬不適用之，並非規定
    同條第1項 之限制，於直系血親尊親屬不適用之，故直系血
    親尊親屬受扶養之權利，仍應受「不能維持生活」之限制，
    即直系血親尊親屬，如能以自己財產維持生活者，自無受扶
    養之權利；查抗告人母親丁○○○95、96年度所得分別為43
    2,585 元、816,846 元，此有丁○○○之財政部高雄市國稅
    局95、96年度綜合所得稅各類所得資料清單附卷可稽；則抗
    告人母親既有每月約30,000元以上之收入，已足認抗告人母
    親能以自己財產維持生活，自無受扶養之權利，故抗告人每
    月所支出扶養母親費用，難認為抗告人之必要支出。
  (四)抗告人另稱其需繳交配偶乙○○名下之不動產貸款，及繳交
    配偶乙○○名下之信用貸款云云，然查抗告人所指此部分不
    動產貸款及信用貸款之貸款人均為乙○○，而非抗告人，是
    抗告人既無清償此部分貸款之義務，自難認為抗告人之必要
    支出。況抗告人具狀自承其住所為高雄市○○區○○路113
    巷3 號（原審卷第2 頁），而高雄市○○區○○路113 巷3
    號為抗告人名下不動產，此有抗告人之財政部高雄市國稅局
    財產歸屬清料清單可憑；而抗告人配偶乙○○名下貸款購買
    之不動產則位於高雄市○○區○○路570 巷3 號4 樓，此有
    乙○○之財政部高雄市國稅局財產歸屬資料清單可憑；則抗
    告人名下既已有棲身之所，益見抗告人並無代配偶繳納其他
    不動產貸款之必要。
  (五)另抗告人指稱其每月需繳納死會之互助會會款20,000元云云
    。經查，據抗告人所提出之互助會會單，其上記載「本互助
    會共34會，會首戊○○（抗告人母親）」等語，然抗告人卻
    列名為第35會，此與該互助單上所記載會員名額不符，自難
    採信。
  (六)查抗告人已負債而謂不能清償，其自須以較低之標準生活而
    節忖開銷用以償債始符誠信，其自不得以無負債人員之一般
    生活標準以上而同為要求，則參照內政部公告之97年度高雄
    市每人每月最低生活費10,991元，抗告人每月之必要生活費
    用支出應以10,991元為計。又據抗告人所填載之依法受扶養
    人每月實際支出扶養費（本院卷第26頁），抗告人每月扶養
    配偶支出為5,000 元、扶養未成年兒子支出為8,000 元，因
    符合內政部公告之97年度高雄市每人每月最低生活費，堪認
    合理。則以抗告人每月收入54,196元，扣除自己每月必要生
    活費用10,991元及扶養費支出5,000 元、8,000 元，抗告人
    每月有30,205元可供清償。
  (七)抗告人雖指稱其積欠如附表所示債務合計新台幣（下同）2,
    490,000 元云云，然查附表編號5 至8 所示債務均為民間債
    務，嗣經本院函請抗告人提供此部分民間債務之書面資料，
    抗告人具狀陳稱：無相關借據書面可提供等語（原審卷第88
    頁），是抗告人如附表編號5 至8 所示民間債務，已難認為
    真實，故本院認定抗告人所積欠債務總額如附表編號1 至4
    所示為980,000 元。則以抗告人目前債務總額980,000 元，
    除以抗告人每月可供清償債務金額30,205元，抗告人約需償
    還33個月（980,000 ÷30,205＝33）。又查抗告人係59年9
    月19日出生，目前38歲，此有戶籍謄本可參，是抗告人按月
    清償債務共33個月後，尚未逾勞工法定退休年齡65歲，於此
    自不得認其已有不能償債務或有不能清償之虞之情事。
四、綜上所述，抗告人尚無「不能清償債務或不能清償之虞」，
    其更生之聲請即不符消費者債務清理條例第3 條所定要件，
    依上規定，自應駁回其更生之聲請，原審裁定駁回抗告人更
    生之聲請，依法即無違誤，抗告意旨指摘原裁定不當，求予
    廢棄另為裁定，為無理由，應予駁回。
五、據上論結，本件抗告為無理由，依消費者債務清理條例第15
    條，民事訴訟法第495 條之1 第1 項、第449 條第1 項、第
    95條、第78條，裁定如主文。
中    華    民    國    98    年    8     月    14    日
              民事第一庭    審判長法  官 黃國川
                                  法  官 張茹棻
                                  法  官 郭瓊徽
上為正本係依原本作成。
不得抗告。
中    華    民    國    98    年    8     月    14    日
                                  書記官 簡文清
附表
┌──┬────────────┬────────────┐
│編號│債權人                  │債權金額                │
├──┼────────────┼────────────┤
│1   │大眾銀行                │169000                  │
├──┼────────────┼────────────┤
│2   │三信銀行                │137000                  │
├──┼────────────┼────────────┤
│3   │嘉義三信                │474000                  │
├──┼────────────┼────────────┤
│4   │萬泰銀行                │200000                  │
├──┼────────────┼────────────┤
│5   │己○○                  │480000                  │
├──┼────────────┼────────────┤
│6   │庚○○                  │380000                  │
├──┼────────────┼────────────┤
│7   │辛○○                  │450000                  │
├──┼────────────┼────────────┤
│8   │壬○○                  │200000                  │
└──┴────────────┴────────────┘


司法院資訊處製作；財團法人民間司法改革基金會備份。
